【裁判字號】    97,台上,2575
【裁判日期】    971204
【裁判案由】    損害賠償
【裁判全文】
最高法院民事判決            九十七年度台上字第二五七五號
上  訴  人  台灣觀光學院（前台灣觀光經營管理專科學校）
法定代理人  丁○○
訴訟代理人  黃旭田律師
被 上訴 人  丙○○
訴訟代理人  吳明益律師
被 上訴 人  甲○○（原名藍秀琴）
            乙○○
上列當事人間請求損害賠償事件，上訴人對於中華民國九十七年
七月八日台灣高等法院花蓮分院第二審更審判決（九十七年度上
更(一)字第二號），提起上訴，本院判決如下：
    主  文
上訴駁回。
第三審訴訟費用由上訴人負擔。
    理  由
本件上訴人主張：被上訴人甲○○及訴外人吳儀聖、鍾志林於民
國七十六年間，共同協議興辦學校即上訴人，並推由吳儀聖負責
出資，委由鍾志林出面在花蓮縣壽豐鄉○○段地區洽購農地，以
備將來作為學校用地。然因吳儀聖礙於未具自耕農身分，故將其
購得坐落花蓮縣壽豐鄉○○段一九六一、二一三○、二一三○之
一、四九○六等地號之農地（下稱系爭土地）先信託登記在鍾志
林名義下，雙方並約定俟將來上訴人正式設立後，再信託登記無
償轉贈予伊。甲○○、鍾志林二人嗣並分別擔任伊之董事職務。
詎甲○○、丙○○、鍾志林、邱潤財、施清體等人明知上情，竟
於八十年間，佯以上開土地為鍾志林、丙○○、邱潤財及施清體
四人所共有，欲以新台幣（下同）一億零六百八十五萬二千六百
元轉售予伊。然因所需購地費用過鉅，伊無力支應，須以貸款方
式始能價購，渠等乃於八十年五月一日以學校名義發函陳報教育
部，表示伊欲以貸款方式價購系爭土地，請教育部准予核備。經
教育部評估後，認依該部所委託鑑定之價格六千四百七十四萬五
千八百九十元購地較為合理，惟甲○○等人為謀求更高利潤，竟
不顧教育部指示，仍於八十一年八月十日，由伊甫到任之校長唐
幼華代表與鍾志林、丙○○、邱潤財、施清體、訴外人范秀妹及
林素碧等六人簽訂土地買賣契約，以總價八千五百零五萬二千九
百五十七元購買系爭土地，嗣由伊分別於八十一年十一月四日、
同年十一月三十日、同年十二月二日簽發六千二百零五萬三千二
百五十元、一千五百十七萬九千七百零七元、七百八十二萬元支
票三紙予丙○○。丙○○於取得支票後，即於當日存入中國國際
商銀帳戶內，並填寫提款條交由鍾志林自行提領。鍾志林則將前
開款項分別存入施清體、鍾志林、乙○○、甲○○及訴外人邵蔚
華之銀行帳戶。被上訴人因上開侵權行為而受有利益，致生損害
於伊等情。爰依不當得利之法律關係，求為命被上訴人甲○○、
乙○○、丙○○分別給付一千五百五十五萬三千二百五十元、一
千三百五十萬元、七百八十二萬元，及均加計自起訴狀繕本送達
翌日起法定遲延利息之判決（未繫屬本院部分，不予贅載）。
被上訴人則以：縱使刑事案件認定甲○○有背信之犯行屬實，惟
吳儀聖並未將系爭土地贈與上訴人，且吳儀聖另行對伊等提起刑
事附帶民事訴訟請求損害賠償，上訴人對系爭土地並無可主張之
權利，且未受有損害；乙○○及丙○○均否認有獲得任何不法利
益等語，資為抗辯。
原審斟酌全辯論意旨及調查證據之結果，以：按當事人不得於第
二審提出新攻擊或防禦方法，但如不許其提出顯失公平者，不在
此限，民事訴訟法第四百四十七條第一項第六款定有明文。上訴
人雖主張本件於第一審程序中，已進行爭點整理、簡化，法律爭
點限縮於不當得利法律關係，被上訴人甲○○、乙○○遲至第二
審始提出新攻擊或防禦方法，應受失權效之限制；惟本件系爭土
地所有人吳儀聖既已對被上訴人提出刑事告訴（原審九十四年度
上訴字第一七八號），並附帶民事訴訟請求損害賠償（原審九十
五年度重附民字第二十號），經原審認定被上訴人甲○○、施清
體確有背信之行為，並准其附帶民事訴訟之請求，判命甲○○、
施清體、鍾志林應分別返還不得得利二千九百零五萬三千零二十
五元（即上訴人請求甲○○、乙○○給付之金額）、二千萬元、
三千五百九十九萬九千七百零七元（含上訴人請求丙○○給付之
金額）與吳儀聖，且本件明顯之情形為並無贈與契約之訂立，則
上訴人實無從主張權利，請求被上訴人返還不當得利。若依民事
訴訟法第四百四十七條第一項規定，原則上禁止被上訴人甲○○
、乙○○於第二審提出新攻擊或防禦方法，將致使被上訴人因同
一事件重覆負擔損害賠償責任，此情形對被上訴人顯失公平，故
上訴人上開失權效之主張，不足採取。再按「稱贈與者，謂當事
人約定，一方以自己之財產無償給與他方，他方允受之」，民法
第四百零六條訂有明文。是贈與為契約行為，贈與人一方須有無
償贈與之意思表示，受贈人一方須有允受之意思，始能成立。本
件上訴人主張系爭土地係吳儀聖出資購得，以信託登記方式登記
於鍾志林名下，原欲捐贈予上訴人，於未捐贈前即遭甲○○等人
出售予上訴人之事實，固經臺灣花蓮地方法院八十九年度訴字第
二○二號及原審九十四年度上訴字第一七八號刑事判決認定屬實
，堪信為實在。惟依上訴人所述，吳儀聖僅是有意俟將來上訴人
正式成立後，將系爭土地捐贈予上訴人而已，迄今並未與上訴人
簽立贈與契約，足見上訴人與吳儀聖之間就系爭土地並無贈與契
約之存在。從而上訴人就系爭土地即無從主張曾因吳儀聖之無償
贈與而取得任何權利。縱使被上訴人三人因甲○○等人將系爭土
地出賣與上訴人而不當獲得利益，致生損害者亦為吳儀聖，並非
上訴人。原審九十五年度重附民字第二十號確定民事判決亦認定
甲○○、施清體、鍾志林應分別返還不當得利與吳儀聖。是上訴
人主張其原本可無償獲贈系爭土地作為校地，卻因被上訴人等之
背信行為而支出鉅額購地價金，方為不當得利法律關係下得請求
受領人返還利益之債權人云云，不足採取。其基於不當得利之法
律關係請求被上訴人給付，無從准許，應予駁回。為其心證之所
由得，並說明上訴人其他抗辯及聲明證據為不足取暨不逐一論述
之理由，因將第一審所為被上訴人敗訴部分之判決廢棄，改判駁
回上訴人該部分之訴。查原審先說明其准上訴人依民事訴訟法第
四百四十七條第一項但書第六款之規定，提出有關無贈與關係之
抗辯；次綜合上述陳述之事實、另案刑事及民事判決結果，認定
兩造間之贈與關係不存在，上訴人即無權利可得主張，經核於法
洵無違誤。上訴論旨，猶執陳詞，並以原審採證、認事之職權行
使及其他與判決結果不生影響之理由，指摘原判決不當，求予廢
棄，不能認為有理由。至上訴人於原審提起備位之訴，擴張或減
縮應受判決事項聲明部分，未據原審裁判，應由原審另為補充判
決，附此指明。
據上論結，本件上訴為無理由。依民事訴訟法第四百八十一條、
第四百四十九條第一項、第七十八條，判決如主文。
中    華    民    國  九十七  年   十二   月    四    日
                      最高法院民事第六庭
                          審判長法官  朱  建  男
                                法官  顏  南  全
                                法官  林  大  洋
                                法官  沈  方  維
                                法官  袁  靜  文
      本件正本證明與原本無異
                                      書  記  官
中    華    民    國  九十七  年   十二   月   十九   日
                                                      K


司法院資訊處製作；財團法人民間司法改革基金會備份。
